臺灣臺北地方法院民事判決　　　　　　 94年度簡上字第233號
上　訴　人　乙○○
訴訟代理人　劉錦樹律師
複　代理人　李珮瑄律師
被上訴人　　甲○○
訴訟代理人　楊金順律師
複　代理人　游朝義律師
上列當事人間請求確認本票債權不存在事件，上訴人對於中華民
國94年3月11日本院臺北簡易庭93年度北簡字第17967號第一審判
決，提起上訴，本院於96年10月18日言詞辯論終結，判決如下：
    主      文
上訴駁回。
第二審訴訟費用新臺幣貳拾萬零玖仟肆佰元由上訴人負擔。
    事實及理由
一、上訴人主張：兩造前為第一銀行之同事，嗣於民國88年7、8
    月間，上訴人之客戶即訴外人德和預力有限公司（下稱德和
    公司）因有資金需求，乃透過上訴人介紹向被上訴人借款，
    經被上訴人至德和公司與工地察看後，即同意貸款予德和公
    司，並將款項直接匯入德和公司於台新銀行信義分行之0000
    0000000000號帳戶內。惟88年底後德和公司因週轉不靈，致
    所簽發交付上訴人金額總計新臺幣（下同）13,617,200元之
    支票均遭退票，被上訴人為保障其債權，要求上訴人簽發支
    票，以證明上訴人介紹德和公司向被上訴人借款之事實，上
    訴人基於情誼遂簽發如附表一所示面額均為5,000,000元 之
    支票3 紙，並於支票上記載「甲○○女士備留作處理專案用
    ，不得提示交換」、「本案結束後請退還」等字樣。詎被上
    訴人竟違反上開約定，將附表一所示支票提示而遭退票，上
    訴人為取回遭退票之支票以註銷退票記錄，又依被上訴人指
    示書立切結書，並連同附表二所示總計15,000,000元之本票
    3 紙交付被上訴人。從而，兩造之間從未簽訂借貸契約，而
    被上訴人亦未曾將15,000,000之款項交付上訴人，自無從成
    立借貸關係。至於切結書之性質，依其文字內容觀之，應屬
    契約之更改，並不具備債務承擔之性質，且係上訴人在急迫
    情形下所書寫，而由於兩造間之借款債務不存在，故切結書
    所述之新債務即無由成立，配合切結書所簽發之系爭本票，
    亦因此同歸無效，是被上訴人所持有如附表二所示之本票，
    對於上訴人之票據權利應不存在。至於上訴人雖曾將記載德
    和公司之帳號與匯款金額之便條紙交付被上訴人，惟便條紙
    上所記載之金額為100 萬元，與被上訴人歷次匯款至德和公
    司帳戶內之金額均不相符，更足證上訴人僅為被上訴人與德
    和公司借款之介紹人，並非借款人，自得提起本件訴訟，請
    求確認本票債權不存在等語。
二、被上訴人則以：上訴人以其為規劃退休生活，在某公司兼職
    負責財務調度為由，自89年1 月起即持德和公司之客票向伊
    借款15,000,000，並指示將所借款項匯入德和公司於台新銀
    行之帳戶內或直接提領現金交付，嗣因德和公司之11紙支票
    陸續遭退票，被上訴人乃要求上訴人出面解決，上訴人始交
    付如附表一所示之支票3 紙，然該支票又遭退票，上訴人為
    註銷退票記錄，即與被上訴人聯繫欲取回支票，並書立切結
    書及簽發如附表二所示之本票以示負責，從而，兩造之間存
    有消費借貸關係，被上訴人據此取得系爭本票，自應認本票
    債權存在。退步言之，縱認消費借貸關係成立於被上訴人與
    德和公司之間，然上訴人交付如附表一所示之3 紙支票後，
    又簽立切結書並再交付如附表二所示之本票3 紙，復經由證
    人鄭淑玲每月轉交20,000元予被上訴人總計500,000 元以清
    償債務，已足認上訴人有承擔德和公司債務之意思表示，而
    該承擔之意思表示亦為被上訴人所同意。從而，系爭3紙本
    票之原因關係，亦可認係上訴人所承擔德和公司對被上訴人
    之債務等語，資為抗辯。
三、原審就上訴人所為主張，判決確認被上訴人所持有上訴人簽
    發如附表二所示之本票3紙，其中500,000元對上訴人之票據
    債權不存在，而駁回其餘之訴。上訴人不服，提起上訴，被
    上訴人則未聲明不服。上訴人於本院上訴聲明：(一)原判決不
    利於上訴人之部分廢棄、(二)確認被上訴人持有如附表二所示
    上訴人所簽發之本票，於14,500,000元範圍內之債權不存在
    。被上訴人答辯聲明：上訴駁回。
四、兩造對於上訴人曾簽發如附表一所示支票3 紙、如附表二所
    示本票3紙，且上訴人確曾書立日期記載為90年6月14日之切
    結書，並曾交付500,000 元予被上訴人之職員即證人鄭淑玲
    ，以及被上訴人持有德和公司11紙支票均遭退票等事實並不
    爭執，且有兩造不爭執其真正之支票、本票各3紙、切結書1
    紙為證，並經證人鄭淑玲於原審證述明確，堪信為真。按票
    據為無因證券，票據債權人就其取得票據之原因，固不負證
    明之責任，惟執票人如主張票據係發票人向其借款而簽發交
    付，而發票人抗辯未收受借款，消費借貸並未成立，則就借
    款已交付之事實，自應由執票人負舉證責任。最高法院89年
    臺上字第85號判決意旨可資參照。本件上訴人起訴以其未曾
    收受被上訴人所交付之借款，因此消費借貸關係不成立為由
    ，主張本票債權不存在，則依前開判決意旨，自應由被上訴
    人就借款業已交付之事實負舉證責任。經查：
  (一)被上訴人曾分別於89年1 月20日、21日、24日、25日自其萬
    泰商銀帳戶匯款3,020,000元、2,800,000元、1,200,000 元
    、1,452,200元至德和公司於台新銀行之00000000000000 號
    帳戶，此有萬泰商銀之匯款申請書4 紙附卷可稽，上訴人對
    於上揭文書之真正既未爭執，應堪信為真實。此外，被上訴
    人另於89年1月4日以提領現金之方式，將2,825,868 元透過
    上訴人交付德和公司等情，亦為上訴人所不爭，自屬真實。
    依上開事實可知，被上訴人係將總借款金額11,298,068元交
    予德和公司，而非交付上訴人。被上訴人雖主張上開款項之
    交付，均依上訴人之指示始將款項匯入德和公司帳戶，並提
    出上訴人不否認真正之字條為據。惟查該字條上記載「台新
    銀行帳號00000000000000、德和預力有限公司、00000000、
    100 萬」等字樣，僅足以證明上訴人將德和公司之銀行帳號
    告知被上訴人之事實，至於上訴人將德和公司帳號告知被上
    訴人之原因為何，則難由字條上所記載之文字妄加推測，更
    無從基此推論借貸關係存於兩造之間。惟被上訴人一再自陳
    上訴人與德和公司關係良好，則上訴人辯稱係因介紹德和公
    司向被上訴人借款，才轉知銀行帳號等情，尚非全屬無據。
    況且被上訴人自88年7月起至89年1月為止，與德和公司有密
    切之金融往來，有萬泰商銀忠孝分行95年7 月17日忠孝字第
    09500200153 號函附支票託收帳、存款往來帳、支票提示交
    換遭退票後之支票退票登記簿附卷可參，更足以認定被上訴
    人之金融往來對象均為德和公司，而與上訴人無涉。從而，
    依上開借款之交付過程以及被上訴人金融往來歷史，堪認消
    費借貸關係應成立於被上訴人與德和公司之間。
  (二)上訴人雖於事後交付附表一所示之支票予被上訴人，此為兩
    造所不爭，惟上訴人已在附表一所示支票上載明「甲○○女
    士備留作處理專案用，不得提示交換」、「專案結束後請退
    還」等字樣，該記載雖不生票據法上之效力，然尚非不許採
    為訴訟法上證據之使用。而衡以常情，兩造之間如確有消費
    借貸關係，則上訴人於提供予被上訴人由德和公司所簽發之
    11紙支票無法兌現時，本即應負返還借款之責，其於交付附
    表一所示支票之目的如在於清償借款，何以能夠在支票上記
    載「不得提示交換」、「本案結束後請退還」之字樣；而被
    上訴人於自知有權受領該支票以滿足債權之情況下，又為何
    願意接受有此字樣記載之支票，徒增日後之爭議，此等情節
    俱與通常以支票清償債務之情形有別。被上訴人雖主張該字
    樣係上訴人自行填載，未經其同意云云，然被上訴人於收受
    附表一所示支票時，如不同意此等記載，認定上訴人即為借
    款人而應負清償債務之責，大可拒絕受領該支票，惟被上訴
    人並未拒絕受領該支票，顯見其於受領附表一所示支票時，
    業已認知並同意上訴人並非借款之人，否則斷無受領支票之
    理。是依被上訴人所提出之證據，亦難以認定其已將借貸款
    項交付上訴人，則兩造之間即無從認定有消費借貸關係之成
    立。至於證人即被告之員工黃秀鵑於原審固證稱：「原告（
    指上訴人）於88年5 月至89年1、2月間曾來向被告（指被上
    訴人）借款，約在中午時間，有時1周來2、3 次，被告會開
    取款條由伊去銀行領錢交原告，金額有幾十萬，或1、2百萬
    都有，至於為何要交錢給原告伊不清楚，事後有聽到被告說
    是原告跟他借款」等語，然依其證詞業已表明係聽聞被上訴
    人告知後，始知悉上訴人向被上訴人借款等情，則其證詞並
    非本於親身見聞所得，自難以採信。從而，被上訴人主張與
    上訴人之間有消費借貸關係，難認有據。
  (三)被上訴人又主張依據上訴人所出具之切結書，已堪認定上訴
    人承擔德和公司對於被上訴人之15,000,000元債務。而按第
    三人與債權人訂立契約承擔債務人之債務者，其債務於契約
    成立時，移轉於該第三人，民法第300 條定有明文。再按解
    釋意思表示，應探求當事人之真意，不得拘泥於所用之辭句
    ，民法第98條亦有明文。且契約應以當事人立約當時之真意
    為準，而真意何在，又應以過去事實及其他一切證據資料為
    斷定之標準，不能拘泥文字致失真意。最高法院19年上字第
    453 號判例可資參酌。觀諸兩造所不爭執之切結書內容記載
    ：「立切結書人乙○○以下簡稱本人，本人向甲○○女士借
    到新台幣壹仟伍佰萬元正，原約定於八十九年六月八日償還
    ，惟因財務週轉困難，未能兌現。本人現服務萬通銀行，將
    來退休可領得約新台幣捌佰萬元正，屆時願全部抵償欠債之
    部分，恐口無憑，特立具切結書交甲○○女士收據為憑，其
    間如本人經濟情形轉佳，願提前償還」等文字，有切結書 1
    紙附卷可憑，並為兩造所不爭執，自堪信為真實。且上訴人
    不否認其介紹德和公司向被上訴人借款之事實，並自陳為安
    撫被上訴人始簽立切結書等語，併參酌上開切結書內容業已
    明確表示「本人向甲○○女士借到新台幣壹仟伍佰萬元正」
    之字句，上訴人並同時交付附表二所示之本票予被上訴人，
    衡以本票屬於有價證券，上訴人在明知被上訴人可能主張票
    據權利之情況下，仍願意提供自己之本票，其為他人清償債
    務之意至為明確。是綜合上開等情，足認上訴人確有承擔德
    和公司對於被上訴人之15,000,000元債務，並經債權人即被
    上訴人之同意而生效力。上訴人雖另辯稱係在急迫且遭受被
    上訴人壓迫之情況下簽立切結書云云，惟並未舉證以實其說
    ，自難以採信。至其所辯切結書之性質為債之更改，而非債
    務承擔云云，惟債之更改，係以當事人之間具有債權債務關
    係為前提，如當事人間前此並無任何債權債務關係，自無所
    謂債之更改。而依本院上開認定，消費借貸關係係成立於德
    和公司與被上訴人之間，上訴人所交付如附表一之支票，其
    意亦僅在於確保被上訴人之債權獲得滿足，而未因此成立票
    據關係以外之債之關係。是兩造之間於上訴人簽立切結書之
    前既無債之關係存在，即無成立債之更改之可能，上訴人此
    部分辯解，顯屬無據，無以為信。從而，被上訴人主張上訴
    人因債務承擔而應負清償之責，其基於此原因關係而取得附
    表二所示之本票，核屬有據，洵堪採信。
  (四)又被上訴人自陳上訴人已就上揭15,000,000元之債務，清償
    其中之500,000 元等語，核與證人鄭淑玲於原審證稱：「原
    告（指上訴人）自91年4月起至93年5月止，剛開始每次拿現
    金20,000元要伊轉交被告，後來因為她來的時間很晚，伊就
    請她匯到伊之戶頭，總金額不記得了」等語相符，並有證人
    鄭淑玲之存摺影本附卷可佐。而上訴人亦不否認曾交付500,
    000元予證人鄭淑玲之事實，惟辯稱：該500,000元是證人鄭
    淑玲交給上訴人轉借給德和公司，因證人鄭淑玲需要錢，向
    上訴人表示上訴人是介紹人要負責，上訴人才同意每月代為
    還20,000元云云。然查，上訴人就前開辯詞迄未提出證據以
    明之，並經證人鄭淑玲予以否認，其此部分之辯解，為不足
    採。
  (五)綜上所述，上訴人因承擔德和公司對於被上訴人之15,000,0
    00元債務，而負有清償債務之責，則被上訴人自得本此原因
    關係而持有附表二所示之本票3 紙，是上訴人請求確認被上
    訴人持有其所簽發如附表二所示之本票，對上訴人之票據債
    權全部不存在云云，即非可採。惟上訴人既已清償15,000,0
    00元債務中之500,000 元，已如上述，則被上訴人對於上訴
    人就附表二所示本票3 紙所得主張之票據債權即應扣除上開
    金額。
五、從而，上訴人請求確認被上訴人所持有如附表二所示之本票
    ，對上訴人之票據債權不存在，於500,000 元之範圍內，即
    有理由，應予准許，逾此部分之請求，則無理由，應予駁回
    。原審認定兩造之間存有消費借貸關係，而認被上訴人持有
    附表二所示本票具有原因關係，雖與本院前開理由不同，惟
    其結論與本院判斷並無二致，自應予以維持。上訴意旨猶執
    前詞，指摘原判決不當，求予廢棄改判，為無理由，應予駁
    回。
六、據上論結，本件上訴為無理由，依民事訴訟法第436條之1第
    3項、第449條第2項、第78條、第87條第1項，判決如主文。
中　　華　　民　　國　　96　　年　　10　　月　　31　　日
                 民事第四庭  審判長法　官　劉坤典
                                   法  官  黃柄縉
                 　　　　　　  　　法　官  余明賢
以上正本係照原本作成
如對本判決上訴，僅得以其適用法規顯有錯誤為由，逕向最高法
院提起上訴。
中　　華　　民　　國　　96　　年　　10　　月　　31　　日
                     　            書記官　楊勝欽
【附表一】
編號  發票人  發票日  金額（新臺幣）  付款人    票號
一    乙○○  000000  0,000,000     華南商業   ZB0000000
                                    銀行懷生
                                    分行
二    同上    890608  同上          同上       ZB0000000
0    同上    890618  同上          同上       ZB0000000
【附表二】
編號   發票人     發票日   到期日    金額（新臺幣）
一     乙○○     000000   000000    0,000,000
二     同上       900608   同上      同上
三     同上       900604   同上      同上
